最　高　行　政　法　院　判　決
　　　　　　　　　　　　　94年度判字第01423號
上　訴　人　甲○○
被 上訴 人　臺北市政府社會局
代　表　人　乙○○
上列當事人間因低收入戶事件，上訴人對於中華民國93年4月8日
臺北高等行政法院92年度訴字第2538號判決，提起上訴。本院判
決如下：
　　主  文
上訴駁回。
上訴審訴訟費用由上訴人負擔。
　　理  由
一、上訴人因申請低收入戶，經臺北市文山區公所初審後，轉送
    被上訴人複核，案經被上訴人查認其全戶每人每月平均收入
    超過民國（下同）91年度臺北市最低生活費標準新臺幣（下
    同）13,288元，遂以91年9月18日北市社二字第09137675500
    號函否准所請。上訴人不服，乃循序提起行政訴訟，遭原審
    判決駁回，遂提起本件上訴。
二、本件上訴人在原審起訴主張略以：（一）上訴人提出馬偕紀
    念醫院出具診斷證明，列有5種有關腎功能不全病名，判斷
    「腎功能不全瀕臨衰竭」之嚴重程度，以及自「85年迄今在
    該院門診規律治療」，依社會救助法第15條第1項第3款，上
    訴人治療7年尚未痊癒，已逾越法定期間必須3個月之治療事
    實，為法定非有工作能力者。（二）上訴人為非有工作能力
    之人，被上訴人虛列上訴人之每月工作收入10,560元，係屬
    不當。故上訴人每月家庭總收入應刪除上開10,560元，則上
    訴人全戶每月每人收入為12,611元，低於91年度臺北市最低
    生活費標準，符合社會救助法第4條所稱低收入戶。為此，
    訴請撤銷訴願決定及原處分，被上訴人應列上訴人為低收入
    戶等語。
三、被上訴人則以：（一）上訴人90年度財稅資料無薪資所得，
    惟係以裝潢臨時工維生，其薪資所得依臺北市低收入戶調查
    及生活扶助作業規定第4點第4款規定以10,560元計。又依財
    稅資料顯示上訴人有營利所得8筆共3,327元，其他所得10,0
    00元，平均每月收入為11,671元。上訴人長子林瑞涵、次子
    林瑞毅，因上訴人未提具相關失蹤註記，且其互負扶養義務
    ，仍應列入計算人口範圍，又因其等未滿65歲，屬工作人口
    ，依臺北市低收入戶調查及生活扶助作業規定第4點第3款規
    定以每月收入24,681元計算。上訴人三子林瑞隆在學，依社
    會救助法施行細則第9條規定，屬無工作能力之依賴人口，
    平均每月收入以0元計算。（二）綜上所述，上訴人全戶4人
    ，每月家庭總收入為61,033元，每人每月平均收入為15,258
    元，超過91年度臺北市最低生活費標準13,288元等語，資為
    抗辯。
四、原審斟酌全辯論意旨及調查證據之結果，以：（一）依社會
    救助法第5條第1款，上訴人未能提出其長子和次子相關失蹤
    註記之資料，依法應列入計算人口範圍，故上訴人家庭總收
    入應計算人口範圍為上訴人及其長子、次子、三子共計4人
    。（二）上訴人家庭總收入部分，上訴人依臺北市低收入戶
    調查及生活扶助作業規定第4點第4款規定，其收入以10,560
    元計算，又其營利所得3,327元，其他所得10,000元，平均
    每月收入為11,671元；上訴人之長子及次子，因未滿六十五
    歲，屬工作人口，依臺北市低收入戶調查及生活扶助作業規
    定第4點第3款規定，薪資各分別以24,681元計；上訴人三子
    在學，依社會救助法施行細則第9條規定，屬無工作能力之
    依賴人口，平均每月收入以0元計。綜上，上訴人每月家庭
    總收入為61,033元，平均每人每月總收入為15,258元。而臺
    北市91年度最低生活費標準為每人每月13,288元，故上訴人
    全戶平均每人每月收入顯然超過最低生活費標準，足見上訴
    人並不符合社會救助法第4條所稱之低收入戶。（三）上訴
    人所提出之馬偕紀念醫院甲種診斷證明書影本，固記載上訴
    人之病名等，然並未判斷上訴人有「必須三個月以上之治療
    或療養」之情事，況社會救助法施行細則第9條第1項第3款
    係就社會救助法第15條第1項所稱低收入戶中有工作能力之
    情形予以規定，惟上訴人並不符合社會救助法第4條所稱之
    低收入戶，已如前述，因此，亦無上開條款之適用。從而，
    被上訴人審認上訴人全戶平均每人每月收入不符規定，否准
    上訴人低收入戶之申請，於法並無違誤，訴願決定予以維持
    ，亦無不合，而駁回上訴人在原審之訴。
五、上訴意旨復以：社會救助法第15條第1項之低收入戶中有工
    作能力者，指該法施行細則第9條第1項規定之人，其中該條
    項第3款「罹患嚴重傷、病，必須三個月以上之治療或療養
    者」亦不認為具有工作能力。又因我國採醫藥分業制度，醫
    方判斷藥方之治療係屬違法，故上訴人依上開施行細則第9
    條第2項提供馬偕紀念醫院出具「證件」之診斷書，乃為證
    明同條第1項第3款之「受嚴重傷、病者」，至於「必須三個
    月以上治療或療養者」之陳述情事，並不須依該條項提供診
    斷書。故原審判決依醫師之違法判斷，為判決適用法令不當
    之違背法令等語，訴請（一）廢棄原判決，撤銷訴願決定及
    原處分。（二）被上訴人應列上訴人為低收入戶。
六、本院按：家庭總收入平均分配全家人口，每人每月在最低生
    活費標準以下者。前項所稱最低生活費標準，由中央、直轄
    市主管機關參照中央主計機關所公布當地區最近一年平均每
    人消費支出百分之六十定之；直轄市主管機關並應報中央主
    管機關備查。」「前條所稱家庭總收入應計算人口範圍如下
    ：一、直系血親。但子女已入贅或出嫁且無扶養能力可資證
    明者，得不計算。二、同一戶籍或共同生活之旁系血親及負
    扶養義務之親屬。三、綜合所得稅列入扶養親屬寬減額之納
    稅義務人。」分別為社會救助法第4條及第5條所明定。而同
    法施行細則第2條、第9條復分別規定：「本法第四條第一項
    所稱家庭總收入，指下列各款之總額：一、工作收入：依據
    其戶籍所在地直轄市政府或行政院勞工委員會訂定之各項職
    業收入計算標準核定之。二、資產之收益：包括動產及不動
    產之收益。三、其他收入：前二款以外非屬社會救助給付之
    收入。前項第三款非屬社會救助給付之收入，由直轄市、縣
    （市）主管機關認定之。」「本法第十五條第一項所稱低收
    入戶中有工作能力者，指十六歲以上，未滿六十五歲，無下
    列情事之一者：一、大學校院博士班、空中大學及空中專科
    進修補習學校以外之在學學生。二、身心障礙致不能工作者
    。三、罹患嚴重傷、病，必須三個月以上之治療或療養者。
    四、照顧罹患嚴重傷、病需要三個月以上治療或療養之共同
    生活或受扶養親屬，致不能工作者。五、獨自扶養十二歲以
    下之血親卑親屬者。六、婦女懷胎六個月以上至分娩後二個
    月內者。七、其他經直轄市、縣（市）主管機關認定者。前
    項年齡之計算，以調查當時之實足年齡為準。第一款應檢具
    在學證明書；第三款與第四款之受嚴重傷、病者及第六款之
    懷胎或生產婦女，應檢具公立醫療機構或經中央衛生主管機
    關評鑑合格之醫院診斷書。」查社會救助法乃為照顧低收入
    戶及救助遭受急難或災害者，並協助其自立而訂定，此觀社
    會救助法第1條規定自明；故社會救助法所規範之扶助、救
    助或補助，即本於保護補助性（補充性）原理而為，亦即需
    於受扶助人之家庭總收入仍不足自給，始由政府介入為救助
    ，俾符公共救助制度所揭諸之平等待遇、維持生計、補充性
    、家庭單位及親屬責任等原則。而上述施行細則之規定則是
    內政部本於中央主管機關地位，依據社會救助法第45條規定
    之授權，為執行社會救助法關於家庭總收入之核算及工作能
    力之認定所為之規定；其中上述社會救助法施行細則第9條
    第1項第3款所以將「罹患嚴重傷、病，必須三個月以上之治
    療或療養者。」排除於有工作能力者之外，乃著眼於該當事
    人實際之身體狀況，認客觀上若符合此一要件，應已無法為
    一般工作之進行；又因當事人實際之身體狀況，客觀上是否
    符合此一要件，需要有專業及客觀之證據證明之，故同條第
    2項乃規定：應檢具公立醫療機構或經中央衛生主管機關評
    鑑合格之醫院診斷書證明之；而此技術性及細節性規定，核
    未逾越授權範圍，並與上述社會救助法之立法意旨相符，爰
    予援用；而上述規定之診斷書既是為證明同條第1項第3款情
    況之存在，是該診斷書內容自需已表明該當事人已罹患嚴重
    傷、病，並該傷、病須三個月以上之治療或療養者始足當之
    。本件原審判決以上訴人於原審提出之馬偕紀念醫院甲種診
    斷證明書影本，固記載上訴人之病名等，然並未判斷上訴人
    有「必須三個月以上之治療或療養」之情事，認與社會救助
    法施行細則第9條第1項第3款規定之要件不合，依上開所述
    ，其認事用法，即無違誤；上訴人以我國是採醫藥分業制度
    ，主張上訴人依社會救助法施行細則第9條第2項規定提供馬
    偕紀念醫院出具之診斷書，乃為證明同條第1項第3款之「受
    嚴重傷、病者」，至於「必須三個月以上治療或療養者」之
    情事，並不須依該條項提供診斷書等語，進而爭執原審判決
    依醫師之違法判斷，認定上訴人與社會救助法施行細則第9
    條第1項第3款規定要件不合，係屬判決適用法令不當之違法
    一節，自無可採。此外，關於上訴人91年度低收入戶之申請
    是否符合社會救助法關於低收入戶規定之要件，原審法院均
    已詳加論述，並原判決所適用之法規與該案應適用之現行法
    規、判例、解釋並無相違背或牴觸情事。故上訴意旨仍執前
    詞，主張原判決有適用法規不當之違法，求予廢棄，經核並
    無理由，應予駁回。
據上論結，本件上訴為無理由，依行政訴訟法第255條第1項、第
98條第3項前段，判決如主文。
中    華    民    國    94    年    9    月    15     日
                  第五庭審判長法  官　高　啟　燦
                              法  官  蔡　進　田
                              法  官　黃　璽　君
                              法  官　廖　宏　明
                              法  官　楊　惠　欽
以  上  正  本  證  明  與  原  本  無  異
中    華    民    國    94    年    9    月    16     日
　　　　　　　　　　　　　　　書記官　張　雅　琴
